【裁判字號】    90,上更(二),168
【裁判日期】    920530
【裁判案由】    重利
【裁判全文】
臺灣高等法院高雄分院刑事判決                九十年度上更 (二)字第一六八號
    上  訴  人
    即  被  告  甲○○
              即游美玲
右上訴人因重利案件，不服臺灣高雄地方法院八十四年度訴字第二０五九號中華民國
八十四年十二月二十八日第一審判決（起訴案號：臺灣高雄地方法院檢察署八十四年
度偵字第二二六號，併辦案號：同署八十四年度偵續字第七十九號），提起上訴，判
決後，經最高法院第二次發回更審，本院判決如左：
      主  文
原判決撤銷。
甲○○共同常業重利，處有期徒刑參月，如易科罰金，以參佰元折算壹日。
      事  實
一、甲○○於民國八十二年二月間起，與在高雄市前金區○○○路四七號八樓之二馮
    開矜所開設之正達代書事務所擔任職員之李啟韻（業經判決罪刑確定）、莊永偉
    、黃志右共同基於常業重利之犯意，由甲○○提供資金，李啟韻負責貸放於客戶
    ，莊永偉、黃志右負責至銀行甲○○帳戶中提款，交予李啟韻放款資金調度，嗣
    八十二年七月間，李啟韻因放款給呂紹德，發現呂紹德係竊取劉美玲之不動產權
    狀借款，而涉有妨害自由等案件，嗣正達代書事務所宣告倒閉，甲○○旋即自八
    十二年十月間起，另提供高雄市○○○路二九三號九樓之三房屋為辦公處所，及
    提供資金，李啟韻則僱用知情之莊永偉、黃志文、黃志右、李忻城、黃慶惠為職
    員，李啟韻則負責放款接洽業務，莊永偉、黃志文、黃志右、李忻城負責至銀行
    領錢、收取利息、接聽電話、領取謄本，彭慶惠負責接聽電話及會計業務，其間
    （包含在青年二路及七賢一路營業期間）乘李國鐘急迫需用款之際，前後共計貸
    與李國鐘二次各一百萬元（青年二路及七賢一路各一次），期間一個月，其中一
    百萬元每日一萬元計息，另一次一百萬元，則以每天五千元計息，並於交付借款
    時先予預扣十天之利息；而取得與原本不相當之重利，嗣於八十二年年底始結束
    營業。
二、案經李啟韻自首，經由台灣高雄地方法院檢察署檢察官偵查起訴。
      理  由
一、訊據上訴人即被告甲○○矢口否認有何重利之犯行，辯稱：伊沒有和李啟韻共同
    經營地下錢莊從事放款業務，是李啟韻向伊租用高雄市○○○路二九三號九樓之
    三房屋，伊是經營禮服公司。李啟韻向伊借款，尚欠二千零二十萬元未償還，李
    啟韻向伊借款時曾簽發本票及交付客票由伊收執，並提供不動產設定抵押，並非
    伊和李啟韻共同經營放款業務云云。
二、右揭犯罪事實，業據共同被告李啟韻於偵查中自首及於原審審理時（偵字第二二
    六號卷第三十、三十一、五十九頁，原審卷第二十六至第二十八頁）陳述綦詳，
    又被告提供資金，李啟韻借款給李國鐘及張正茂等人，並取得張正茂等人之土地
    或建物所有權狀影本，亦為被告所不否認之事實，且：
（一）證人黃志右於偵查及原審審理中亦到庭證述：伊原本在馮開矜所經營之正達代
    書事務所上班，後來正達代書事務所不開了，甲○○就叫伊等人到高雄市○○路
    「洛陽山水大廈」繼續營業，房屋是甲○○的，名稱仍使用「正達代書事務所」
    營業，共有五人過去，即莊永偉、黃志文、李啟韻、李忻城及伊五人。甲○○經
    常到事務所來，但當時她亦經營一家婚紗攝影禮服公司。每月薪水三萬元是甲○
    ○支付給伊，伊負責領錢及接電話，李啟韻接案件。如果有人來借錢，伊就去高
    雄市○○路、自強路口之土地銀行甲○○帳戶領現金出來，直接找襄理或櫃檯小
    姐等固定的人拿，因為甲○○會事先聯絡，伊直接領取即可，金額不一定，大部
    分是十餘萬元，如果領取金額較多，甲○○會一起去。放款利率，是每期十天，
    每期十分利或十五分，即每百萬元每期利息十萬元或十五萬元。放款給何人伊不
    清楚，只認識其中一人是李國鐘，曾去向李國鐘收過好幾次利息等語（偵字第二
    二六號卷第一一六正背面、一一七頁、一一八頁正背面，原審卷八十四年九月五
    日筆錄）。
（二）證人莊永偉於原審審理時亦證述：伊原任職於馮開矜經營之正達代書事務所，
    地址在高雄市○○路上，後來搬到七賢路「洛陽山水大廈」內，是甲○○叫我們
    搬過去的，事務所是由甲○○處理，薪水是甲○○支付的，伊薪水是二萬多元，
    甲○○指派我們去領謄本，資金是甲○○提供，而由李啟韻叫我們去土地銀行五
    福路上一家分行提領現金，當時還有黃志右、李啟韻、李忻城、黃志文在該事務
    所上班，甲○○每天都有去上班等語（原審卷八十四年九月十九日筆錄），於本
    院調查時莊永偉亦為如上之證稱，且證稱：甲○○幾乎每天都有到事務所，在青
    年二路時，甲○○偶爾來，不感覺她是老闆，在七賢路時，她常來，我認為她職
    權比李啟韻大，所以她是老闆，她們常一起商量事情等語（本院上訴卷第一六六
    頁背面至一六八頁），是證人黃志右、莊永偉與共同被告李啟韻所供互核相符。
（三）證人李國鐘透過被告介紹向李啟韻借款二百萬元，業據李國鐘於偵查及原審證
    述屬實（偵字第一六四三六號卷第一九七頁、原審卷第一八九頁），核與李啟韻
    提出借款明細表上記載李國鐘借款二百萬元，期間一個月等情相符（原審卷第三
    十一頁），至於利息部分，李啟韻該明細表上雖記載月息三十六分，但李國鐘供
    稱利息是「每一百萬元，一天十萬元」、「利息先扣十天，一百萬元實拿九十萬
    元」（偵字第一六四三六號卷第一九七頁）；另李啟韻於原審陳述：李國鐘有一
    次借一百萬元，十天之利息為五萬元；李國鐘亦證述有這一回事等語（原審卷第
    一八九頁），足證李國鐘向李啟韻共借款二次，各一百萬元，除預扣十天利息外
    ，一次利息一天一萬元，一次為五千元，洵堪認定；上開明細表記載月息部分與
    事實不符，尚難採信。又李國鐘係因當時財務發生危機，為了維持信用，才高利
    借款（八十三年偵字第一六四三六號卷第一九七頁）。則李國鐘顯因急迫始行借
    款，亦甚明確。
（四）證人李啟韻於偵查中即供稱其與被告共同重利係自八十四年二月間起，其後雖
    改稱自十月間起，惟其於本院調查時，供稱當時會害怕，也想把官司打好，所以
    才對洛陽山水時候（即八十二年十月間）為陳述等語，參酌被告甲○○在台灣土
    地銀行中山分行（設於高雄市○○○路八七號）確有活期儲蓄存款及支票存款帳
    戶，亦據該銀行襄理高義景到庭證實（同上原審筆錄），且被告設於該行之五七
    八八之三帳戶，其中於八十二年七月九日、七月二十七日、八月十三日曾為李啟
    韻、莊永偉、黃志右領過錢，有大額提款簿可憑（見八十四年偵續字七十九號卷
    第一三九頁、一四一頁、一四三頁），足證李啟韻與被告共同經營常業重利，應
    非僅自十月間起，故李啟韻就與被告共同常業重利之時間，當以其前所述二月間
    為可採。另由前開大額提款簿中之記載，莊永偉、黃志右已有替李啟韻領款供其
    貸放他人之事實，莊永偉、黃志右在八十二年十月之前，應即與被告、李啟韻有
    共同常業重利之犯行，另八十二年十月之後，除前述五人有在洛陽山水之辦公室
    營業外，尚僱請黃慶惠擔任會計、及接聽電話，亦經李啟韻證述屬實。是八十二
    年十月間起，李啟韻、莊永偉、黃志文、黃志右、李忻城、黃慶惠與被告共同常
    業重利亦堪認定。
三、被告雖辯稱係李啟韻向伊借款所交付，惟查：
（一）、被告就李啟韻如何向伊借款之過程供述不一：
  、先於偵查中供稱「八十二年四月間她開始向我借款，都開劉連弟、陳光奇、許
    正廷、姜壽廣之支票陸續共向我借二千零二十萬元，每一次借錢時，有拿土地所
    有權狀，這些土地可以供抵押及供銀行抵押貸款出來還我，但事實上最後這些土
    地都沒有補齊資料給我去辦抵押」等語。（偵字第一六四三六卷第一頁、同卷八
    十三年九月七日筆錄）
  、嗣則稱「（李啟韻借錢是本票？）還有支票，我要用錢，她都給支票，所以向
    我借錢是本票，還我錢是支票。」、「（被告向你借錢用本票，本票加起來二千
    二十萬元？）是的」（八十四年度偵續字第七十九號第三十四頁）。
  、又改稱李啟韻係於八十二年六月二十一日持三張姜壽廣之支票，並提供謝炳王
    之不動產權狀陸續借款；於八十二年八月二十五日以八張劉連弟的支票並持林秀
    雄之不動產權狀陸續借款；李啟韻又持陳光奇之支票，並拿李啟祥、李靜華之不
    動產借款；另李啟韻開一千五百萬元之本票，並以張正茂、張貴明之權狀提供設
    定，因金額大，陸續給他多少錢，他就開多少錢之票給我，期間一個月等語（八
    十四年度偵續字第七十九號卷第一百六十五頁）。
  、於本院前審提出明細表，主張其係借款予李啟韻，或係由李啟韻、黃志右、莊
    永偉、自其帳戶提領，或係由被告、高義景提領後交予李啟韻等人（見本院上訴
    卷第八十八頁至一百五十五頁）。並於本院調查時稱：李啟韻借款時開立本票給
    伊，一張本票對一筆借款，而一千五百萬元部分，則是李啟韻說提供張正茂、謝
    炳王之不動產要伊投資蓋房子，後來支票係伊發覺李啟韻騙伊，就要李啟韻將欠
    錢部分開支票給伊，李啟韻當時跟伊說劉連弟、姜廣壽、陳光奇等均是股東，之
    前除本票二千零二十萬元外並無其他借款，且在律師處協議完後，李啟韻始有還
    九百萬元等語（本院九十二年三月三十一日筆錄）。
（二）惟被告前揭供述，前後已相互齟齬，且前述部分所述，劉連弟、陳光奇、許
    正廷、姜壽廣之支票合計共為二千零五十五萬元，亦與被告所述二千零二十萬元
    不符；就部分，被告對於姜壽廣、劉連弟、陳光奇之支票，已分別供稱係李啟
    韻持謝炳王等人之不動產權狀借款，另又謂李啟韻持一千五百萬元之本票借款，
    且有陸續交錢之情形，則以姜壽廣、劉連弟、陳光奇三人之支票與李啟韻所簽發
    之一千五百萬元之本票合計，顯已逾二千零二十二萬元之數額，又被告稱李啟韻
    持一千五百萬元之本票借款，其後有陸續交錢，李啟韻分開一個月之票據，但如
    附表所示，李啟韻之其餘四張本票均在該一千五百萬元本票之前，被告所持其餘
    之支票，又僅剩許玉廷二張共三百五十萬元，李啟韻又如何開一個月票據向被告
    借款？部分，被告雖辯稱李啟韻係以本票借款，並提出資金明細表為憑，該
    明細表就其支付一千五百萬元部分，係主張於八十二年七月二十七日、八月十三
    日分別自土銀中山分行支存五七八八─三帳戶由莊永偉、黃志右分別提領一百八
    十四萬二千元、二百三十三萬元為其中交付款項之一部分，惟被告於本院調查時
    卻稱李啟韻簽一千五百萬元之本票後，才陸續給李啟韻錢，而李啟韻簽發一千五
    百萬元本票日期為八十二年九月三日，被告以其於同年七月二十七日、八月十三
    日其帳戶內經黃志右、莊永偉提領之金錢做為其交付款項之一部，顯有矛盾。是
    被告所述交付借款予李啟韻之供述，無非係臨訟編串，不足採信。
（三）查本件被告與李啟韻在洛陽山水大經營地下錢莊之合作模式，為推由李啟韻
    以經營代書事務所之身分出面接洽欲貸款之人，但李啟韻本身無資金貸放，而由
    被告在幕後提供資金以供貸放及代書事務所運作之花費，已如前述，故貸款之人
    均不知被告即為幕後之金主，乃屬當然，被告辯稱其均與貸款之人未曾謀面，當
    可採信，但不能據此即認被告未參與經營地下錢莊。
（四）被告與李啟韻因債務糾紛曾至薛西全律師事務所、洪文佐律師事務所協調，因
    李啟韻無清償誠意，故和解未成，李啟韻確係向被告借錢不還等語，固據證人吳
    斌豪證稱在卷，惟查李啟韻向借款之人所取得之權狀，最後均在被告之手中，吳
    斌豪亦證稱二人之關係為「李女持權狀向游女借錢，假設別人向李女借一百萬元
    ，她持別人的權狀向游女設定一千萬元，其中差額，李女再拿去借別人」（本院
    上訴卷六十二頁正、背面），均足證被告是擔任李啟韻經營地下錢莊之金主，且
    被告見李啟韻所持之權狀，均來自不同之人，亦可得知李啟韻經營地下錢莊，其
    竟提供金錢給李啟韻貸放，其與李啟韻有共同重利之犯意聯絡及行為分擔，彰彰
    甚明，至於被告與李啟韻因共同經營地下錢莊之前，或之後所衍生之債務糾紛，
    並不足以證明被告只是單純借貸金錢給李女，而非提供資金。吳斌豪之證言尚不
    足為被告有利之證據。
（五）被告告訴李啟韻詐欺一案中，李啟韻固供稱：向甲○○所借款項借給武其森一
    百五十萬元、呂紹德一百五十萬元、洪順能一百二十萬元、呂武藤二十五萬元、
    張正茂七十萬元、周國浩一百萬元、王維吉一百萬元，我向游女借錢，我勇於負
    責，我會承擔等語（八十三年偵字第一六四三六號卷第二一二頁），並有借款明
    細表可稽，惟其於同日偵訊時亦供稱「客戶需要錢，來借錢，我就向其中金主甲
    ○○借錢，經甲○○同意及審核後，我就將錢轉交給借款人」（同上卷二一一頁
    背面），故出面借錢給借款人固為李啟韻，但金主則為被告，二人為重利罪之共
    犯亦無庸置疑，至於貸款無法收回之損失，是否應由李啟韻負責，此乃二人間之
    民事糾紛，並不能脫免被告共同重利罪責。
（六）另被告甲○○聲請傳訊之證人柯燈煌、林修敬雖證稱有代被告甲○○辦理張貴
    明、張正茂、洪順能、謝炳王、李靜華等人之抵押權設立登記手續，被告甲○○
    因此主張李啟韻請李國鐘交付之五萬元，即為支付前開手續費，並非給付利息云
    云，惟李啟韻確係將李國鐘應付貸款之重利囑李國鐘交予被告，而張正茂等貸款
    案設定抵押等事宜既與李國鐘貸款缺乏關聯性，且與李啟韻、李國鐘之上開供述
    不符，即非可採。
（七）另證人陳雲龍固證稱李啟韻經被告介紹要向其租房屋，其未租給李啟韻，並建
    議被告將房子租給李啟韻，但事後她們租房子的事，其不清楚等語（本院卷一九
    四頁背面），其證言亦不足證明洛陽山水大是被告租給李啟韻或無償提供，或
    為合夥之出資，無法為被告有利之證據。
（八） 綜上所述，被告所辯不足採信，本案事證明確，被告犯行洵堪認定。
四、又按刑法上規定之常業犯，只須有賴某種犯罪為業之意思，而有事實之表現為已
    足，不以藉該犯罪為唯一生存者為必要 (最高法院八十二年度第一次刑事庭決議
    參照)，被告與李啟韻共同經營地下錢莊，由李啟韻以代書事務所為名，實際上
    從事地下錢莊之業務，已如前述，堪認其等經營收取重利之貸放業務為業之意思
    ，縱認被告另經營結婚禮服公司，揆諸前開說明亦無從解其免刑事常業犯之罪責
    。核被告所為，係犯刑法第三百四十五條之常業重利罪。公訴人認被告係犯同法
    第三百四十四條之普通重利罪。惟被告甲○○有與李啟韻共同經營代書事務所（
    地下錢莊），從事放款而收取重利之業務，已如前述，其以此為業，且此部分事
    實，亦經記載於起訴書事實欄，故其所為，應屬常業重利罪，起訴法條尚有未洽
    ，應予變更。又起訴書雖只記載被告與李啟韻於八十二年九月間自正達代書事務
    所離職後，共同常業重利之事實，惟起訴書已記載共同乘李國鐘急迫之際貸予二
    百萬元，而收取與原本顯不相當之重利，是公訴人就犯罪時間部分，顯有誤載，
    並予指明。被告與李啟韻、黃志右、莊永偉、於八十二年十月之前貸李國鐘部分
    ，有犯意聯絡及行為分擔，另八十二年十月間起貸予李國鐘部分，與莊永偉、黃
    志文、黃志右、李忻城、黃慶惠有犯意之聯絡及行為分擔，各該部分均為共同正
    犯。原審予以論罪科刑，固非無見，惟查：（一）刑法第四十一條業經政府於九
    十年一月十二日修正生效，原審未及審酌，即有欠週延；（二）被告與李啟韻等
    貸予賴勝一（起訴書記載為洪順能）、謝炳王部分不構成犯罪，原審亦予以認定
    ，亦有違誤。被告上訴意旨否認犯罪，指摘原判決不當，雖無理由，但原判決既
    有可議，自應由本院予以撤銷改判。爰審酌被告收取重利，危害社會秩序，惟重
    利貸款對象僅一人，危害層面尚不大，且無前科，有台灣高雄地方法院檢察署刑
    案資料查註紀錄表在卷可稽，素行尚好等情狀，量處如主文所示之刑，並諭知易
    科罰金之折算標準，用示懲儆。
五、公訴意旨另以：被告與李啟韻於八十二年十月間起在洛陽山水大共同經營地下
    錢莊時，曾以月息三十分之重利貸放給謝炳王、洪順能各一百二十萬元，因認被
    告亦有此部分重利罪嫌云云。經查公訴人認被告有此部分犯行，無非以李啟韻之
    供述，及其提出之借款明細表為憑。惟查共同被告所為不利於己之供述，固得採
    為其他共同被告犯罪之證據，惟此項不利之供述，仍應調查其他必要之證據，以
    察其是否與事實相符，自難專憑此項供述，為其他共同被告犯罪事實之認定（最
    高法院九十年度台上字第六五一七號判決參照）。經查謝炳王於本院前審證稱「
    我是在青年二路正達代書事務所借的，不是去七賢路借的：：我是借一百二十萬
    元：：月息是多少我不知道，我是覺得利息很便宜，利息好像是三分先預扣三個
    月利息。」（本院上訴卷第五十八頁）等語；另洪順能於本院前審證稱將權狀借
    給賴勝一去借款，於本院證稱不知賴勝一借錢利息多少，而賴勝一之年籍、住址
    ，被告及李啟韻均稱不知道，本院無從傳喚加以查證，此外查無其他積極證據足
    以佐證李啟韻之供述、及其所提出之明細表，自難憑之遽認被告有此部分犯行。
    因公訴人認此部分與前揭有罪部分有裁判上一罪之關係，爰不另為無罪之諭知。
六、李啟韻於偵查中，供稱其與被告共同經營地下錢莊，另有借款給伍其森一百五十
    萬元、呂紹德一百五十萬元、李武藤二十五萬元、張正茂七十萬元、周伯浩一百
    萬元、王維吉一百萬元，另其提出借款明細表有李靜華五十萬元、許玉廷一百萬
    元（八十三年偵字第一六四三六號卷第二一二頁、第一八六頁、一八八頁），惟
    查伍其森、李靜華經傳訊未到，李武藤、張正茂於偵查中供稱借款月息二分、二
    分半（偵字第一六四三六號卷第一五八頁），許玉廷供稱未向李啟韻借款（偵字
    第一六四三六號卷第一九八頁），而李啟韻雖稱許玉廷、周伯浩部分係王維吉持
    許玉廷、周伯浩之支票借款，惟本院依李啟韻提供之地址傳喚，因遷移不明無從
    傳喚，另呂紹德固於本院證稱其向李啟韻借款三百萬或三百五十萬，李啟韻只給
    一百五十萬就發生擄人勒贖事情（即妨害自由案件），並稱當時警訊供稱借款利
    息二十分實在云云，惟呂紹德係竊取劉美玲之不動產權狀持向李啟韻借款，此業
    據劉美玲到庭證述屬實，呂紹德亦因案件被判處有期徒刑一年，有臺灣高雄地方
    法院八十二年度訴字第四六七八號判決在卷可憑，呂紹德既係竊取他人不動產權
    狀持以借款，即難認有因急迫、輕率、無經驗而向李啟韻借款等情，是亦不能只
    憑李啟韻所供述或其提出之明細表即認被告亦與其有共犯此部分常業重利罪行，
    併此敘明。
據上論結，應依刑事訴訟法第三百六十九條第一項前段、第三百六十四條、第二百九
十九條第一項前段、第三百條、刑法第二條第一項前段、第二十八條、第三百四十五
條、第四十一條第一項前段，罰金罰鍰提高標準條例第一條前段，判決如主文。
本案經檢察官張其主到庭執行職務。
中      華      民      國    九十二    年      五      月     三十     日
                              臺灣高等法院高雄分院刑事第五庭
                                  審判長法官  吳水木
                                        法官  洪慶鐘
                                        法官  趙文淵
右正本證明與原本無異。
如不服本判決應於收受本判決後十日內向本院提出上訴書狀，其未述上訴理由者，
並得於提起上訴後十日內向本院補提理由書狀（均須按他造當事人之人數附繕本)「
切勿逕送上級法院」。
                                      書記官  林采瑩
中    華    民    國     九十二     年     六       月       五       日
附錄：本判決論罪科刑法條：
刑法第三百四十五條
以犯前條之罪為常業者，處五年以下有期徒刑，得併科三千元以下罰金。
                                                                        Ｆ


司法院資訊處製作；財團法人民間司法改革基金會備份。
